【裁判字號】    94,易,508
【裁判日期】    950113
【裁判案由】    傷害等
【裁判全文】
臺灣板橋地方法院刑事判決              94年度易字第508 號
公  訴  人  臺灣板橋地方法院檢察署檢察官
被      告  甲○○
            乙○○
上一人
選任辯護人  陳中柱律師
上列被告因傷害等案件，經檢察官提起公訴（94年度偵字第3613
號），本院判決如下：
    主  文
甲○○共同連續乘他人急迫，貸以金錢，而取得與原本顯不相當
之重利，處有期徒刑陸月，如易科罰金，以佰元折算壹日。扣
案之NOKIA行動電話壹支沒收。
乙○○共同傷害人之身體，處有期徒刑陸月，如易科罰金，以
佰元折算壹日。
    事  實
一、甲○○與綽號「勇仔」之姓名年籍均不詳之成年男子，共同
    基於重利之概括犯意聯絡，先後於民國（下同）92年初某日
    及同年1 月24日，利用丙○○、戊○○需錢恐急之際，分別
    在臺北縣樹林市○○街195 號、臺北縣三重市○○路○ 段43
    巷26號，各出借新臺幣（下同）30000 元予丙○○及戊○○
    2 人，利息計算方式係以每10日為1 期，每期10000 元收取
    利息2000元，並要求丙○○簽發面額80000 元及6000元之本
    票各1 紙、戊○○則簽發面額60000 元之本票1 紙，並各交
    付身分證正本予甲○○，作為遲延還款時求償之擔保，而取
    得與原本顯不相當之利息。嗣丙○○因不堪重利剝削而報警
    處理，經警於94年2 月17日下午5 時40分許，在丙○○位於
    臺北縣樹林市○○街195 號住處，查獲甲○○持前揭3 紙本
    票正向丙○○、戊○○討債，為警當場扣得前揭丙○○、戊○○於借款時開立予甲○○供作借款擔保之本票3 紙及甲○○所有供作聯絡討債事宜所用之門號0000000000號之NOKIA
    行動電話1 支。斯時，開車搭載甲○○前往丙○○住家討債
    之乙○○，因久候不到甲○○，乃夥同6 名姓名年籍均不詳
    之成年男子，基於傷害、恐嚇、脅迫使人行無義務之事之共
    同犯意聯絡，一行人同至丙○○上開住處附近等候，俟丙○○於同日晚上11時許，經警詢問完畢後返家停車尚未下車之
    際，乙○○與該6 名男子便將丙○○團團圍住，其中3 名男
    子趨前對丙○○拳打腳踢，致丙○○受有臉部擦傷（1.0 ×
    1.0 公分）、左側肩胛條狀紅痕（4 ×0.2 、1 ×0.2 、1
    ×0.2 公分）、右小腿皮下瘀青（1.5 ×1.0 公分）等之傷
    害，同時又以加害生命、財產（起訴書誤載為身體）之事，
    對丙○○恐嚇稱：「你去警局告知承辦警員，與甲○○之間
    僅係債務糾紛之誤會，如果不配合，會將寄住妳家之姪女殺
    死，並將妳家搗毀，讓妳無家可歸」等語，丙○○因畏懼若
    不從，乙○○等人將對其不利，只得同意前往臺北縣政府警
    察局三重分局，並自行爬上車內，由前揭3 名男子與其共乘
    一輛車，乙○○與其餘男子乘另一輛車同往，至臺北縣政府
    警察局三重分局門口時，乙○○欲監控丙○○撤回對甲○○
    之告訴，乃隨同丙○○進入警局，丙○○迫不得已，向警員
    表示欲與甲○○和解不願告訴之意而行此等無義務之事，惟
    經警察覺有異，將丙○○與乙○○隔離詢問後，始查悉上情
    。
二、案經丙○○訴由臺北縣政府警察局三重分局報請臺灣板橋地
    方法院檢察署檢察官偵查起訴。
    理  由
壹、證據能力部分
一、按被告以外之人於審判外之言詞或書面陳述，除法律有規定
    者外，不得作為證據。又被告以外之人於偵查中向檢察官所
    為之陳述，除顯有不可信之情況者外，得為證據，刑事訴訟
    法第159 條第1 項及第159 條之1 第2 項分別定有明文。查
    告訴人丙○○、戊○○及警員江在坤於偵查中經檢察官告知
    具結之義務及偽證之處罰後具結而陳述其親身經歷之事實，
    核皆無違法取證之情事，因認無顯不可信之情形，自得為證
    據。
二、證人即臺北縣政府警察局樹林分局警員楊志嵩提出之臺北縣
    政府警察局樹林分局工作日記影本1 件，該工作日記之記載
    ，乃警察依民眾報案所為之記錄文書，核其本質，乃為被告
    以外之人於審判外之書面陳述，依刑事訴訟法第159 條第1
    項之規定，不具證據能力；且前述證據性質上雖為公務員職
    務上所製作之紀錄文書，但既為針對本件個案作成，即與刑
    事訴訟法第159 條之4 第1 款所示，可經常處於可受公開檢
    查（Public Inspection）之 狀態，設有錯誤，甚易發現而
    予及時糾正之例行性紀錄文書有間（該條款立法理由參照）
    ，是非刑事訴訟法第159 條之4 第1 款所謂得成為傳聞例外
    之公文書，而不能依此規定取得證據能力（該條款立法理由
    參照）。惟被告乙○○之辯護人於本件審理時爰引上揭工作
    日記為證據使用（見本院94年12月7 日審判筆錄第21頁），
    本院審酌該工作日記之作成過程並無不適當之情形，是認依
    刑事訴訴法第159 條之5 之規定，該工作日記，既經檢察官
    未於言詞辯論終結前聲明異議（詳參本院94年12月7 日審判
    筆錄第21頁，公訴人表示就傳聞證據部分無意見），視為有
    前項之同意，是檢察官與被告同意作為證據使用，且無任何
    不適當作為證據之情形，即在前開待證事實範圍內有證據能
    力。
貳、實體部分
一、被告甲○○重利部分
（一）訊據被告甲○○矢口否認有何重利之情事，辯稱：伊有借
      丙○○、戊○○錢，但伊沒有收取利息，沒有約定利息，
      戊○○先前是開海產店，丙○○是戊○○介紹伊認識的，
      伊有到海產店消費，她們表示需錢週轉，伊借給丙○○40
      000 元，也是借給戊○○40000 元，因為當初伊有問她如
      果不還錢，要如何處理，她們表示如果不還錢，要還伊雙
      倍的錢，所以丙○○簽80000 元的本票，戊○○與伊比較
      熟識，所以簽60000 元的本票，是她們打電話給伊，伊才
      帶本票去找她們；警察表示聽到伊說「錢欠這麼久，利息
      要照算」，但伊從來沒有說過這種話云云（見本院卷宗94
      年5 月27日準備程序筆錄第3 頁及94年6 月20日準備程序
      筆錄第35、36頁）。經查：
   1、證人即告訴人丙○○於本院審理時結證稱：戊○○告訴伊
      說甲○○與阿勇（即勇仔）在做放款，80000 萬元之本票
      伊實際上是向他們借30000 元，在伊家借款，阿勇與甲○○一起到伊家，並先扣6000元利息，伊拿到24000 元現金
      ，利息10天6000元，利息與本金伊有匯款給阿勇，也有拿
      到板橋給阿勇，伊已經陸續還到只欠18000 元，92年7 月
      16日伊還了5000元給阿勇，伊拿到板橋給他，他還有簽收
      ，同年8 月1 日也拿5000元到板橋給阿勇，他也有簽收，
      是後來戊○○知道甲○○的帳戶才匯到甲○○的戶頭，甲○○表示伊與戊○○所欠的金額加總，要伊再開這張6000
      元的本票等語（見本院卷宗94年12月7 日審判筆錄第17至
      19頁）；並有繳款紀錄卡1 紙、匯款至被告甲○○或其妻
      徐苑青帳戶之匯款單4 紙及扣案之本票3 紙各在卷可資佐
      證（附於臺灣板橋地方法院94年度偵字第3613號偵查卷宗
      第51至56頁），足見告訴人丙○○所稱與戊○○分別向被
      告甲○○借款並支付利息之事實，應為真實。
   2、核與證人即臺北縣政府警察局三重分局警員江在坤於偵查
      中結證稱：伊在丙○○家埋伏，甲○○來時說欠他們那麼
      久了，公司說利息要照算，丙○○說利息算那麼重，起爭
      執後甲○○聲調越來越大聲，他將本票拿出來時，伊就衝
      出來（逮捕甲○○）乙情（見同前偵查卷宗94年3 月24日
      訊問筆錄）；復於審理時結證稱：伊在埋伏的時候就聽到
      甲○○有對被害人（指丙○○）說欠債的事情，說要依照
      公司的方法來還，被害人一聽不是這樣計算，於是雙方口
      氣就越來越大，因為被害人腳開刀剛出院，所以伊就現身
      逮捕甲○○等語（見同前審判筆錄第14頁）；益徵告訴人
      丙○○向被告甲○○借款，確有支付利息，堪以認定。
   3、被告甲○○雖辯稱：伊沒有收告訴人丙○○與戊○○之利
      息，伊沒有和阿勇一起去丙○○的家，伊僅在戊○○開的
      海產店有看過阿勇云云（見同前審判筆錄第23頁）；然依
      前開告訴人丙○○之證言及繳款紀錄卡上記載「勇」字樣
      之簽名和金額以觀，茍非被告甲○○與「勇仔」共同借款
      予告訴人丙○○及戊○○，何以告訴人丙○○會匯錢予「
      勇仔」之人，並由「勇仔」於繳款紀錄卡上簽收，並記載
      收到的金額，是以被告甲○○前揭所辯，應係飾卸之詞，
      顯非可採信。
   4、按刑法上重利罪，以乘人急迫、輕率或無經驗，貸以金錢
      或其他物品，而取得與原本顯不相當之重利為成立要件。
      又所謂乘他人急迫者，係指明知他人急迫而利用機會故為
      貸與者而言。被告甲○○、「勇仔」均明知告訴人丙○○
      、戊○○表示週轉不過來正處於亟需用款之急迫情狀，猶
      貸與金錢，並收取與原本顯不相當之月息60分重利（每10
      日1 期，每期10000 元收取利息2000元，則借款30000 元
      ，每期收取利息6000元，每月收取利息6000元×3 ＝1800
      0元），是其2 人確有貸放金錢以收取重利之犯意甚明。
      本件被告甲○○重利犯行事證明確，應予依法論科。
二、被告乙○○傷害、恐嚇及強制使人行無義務之事部分
（一）訊據被告乙○○矢口否認有何傷害、恐嚇、強制使人行無
      義務之事之情事，辯稱：當天是甲○○要伊陪他去收錢，
      因為當天伊有空所以陪他去，等了好幾個小時都等不到人
      （指同案被告甲○○），伊才去樹林分局柑園派出所報案
      ，警員要伊等看看，後來才說甲○○在三重分局，伊去三
      重分局是去找甲○○，伊沒有打丙○○及恐嚇她，伊沒有
      與她交談過，伊沒有另外找6 個男生前往。甲○○是伊乾
      弟弟，伊與他感情很好，他去收帳，收到人不見了，伊當
      然很緊張，所以才去報案云云（見本院卷宗94年5 月27日
      準備程序筆錄第3 頁）。經查：
   1、證人丙○○於偵查時結證稱：（檢察官問：後來甲○○被
      抓後，乙○○找人來打妳？）當時伊還沒有下車，他們在
      車子裡面打伊，其他人打時，被告乙○○在旁邊叫囂等語
      （見同前偵查卷宗94年3 月9 日訊問筆錄第1 頁）；其於
      審理時結證稱：伊返家時看到連被告乙○○差不多8 個人
      ，伊要上台階，就被他們打，伊是在伊的車子上被打並被
      踢，他們並將伊車子之鑰匙拔走，問伊現在甲○○在何處
      ，伊說甲○○現在人在三重分局，人沒有事，伊無法下車
      ，伊怕他們又再打伊，且說兩條路給伊走，一條要給伊死
      ，一條放人，伊當時腳剛開刀還拿著柺杖，他們叫伊上車
      ，伊就自己爬上去，被告乙○○站在那邊一直罵，要伊放
      人等語明確（見同前審判筆錄第7 至11頁）；並有臺北縣
      立醫院出具之驗傷診斷證明書1 紙在卷可憑（附於同前偵
      查卷宗第57頁），可徵告訴人丙○○當時確於被告乙○○
      在場時遭人打傷乙情，堪以認定。
   2、被告乙○○先則於本院準備程序時辯稱：伊因等不到甲○○，才去樹林分局柑園派出所報案，警員要伊等看看，後
      來才說甲○○在三重分局云云（見同前卷宗94年5 月27日
      準備程序筆錄第3 頁）；嗣後改稱：當天伊4 點多開車載
      甲○○到丙○○的住處，後來伊想說甲○○去收錢怎麼收
      到人不見了，所以當天晚上9 點多，伊去樹林分局報案，
      承辦的丁○○○○陪伊到丙○○的住處，後來伊在丙○○
      住處等到大約10點多，看到丙○○回來，有兩票人在現場
      等，就圍住她，後來丙○○說甲○○在三重分局，伊才自
      己開車去三重分局云云（見同前審判筆錄第25頁）；是被
      告乙○○前後供稱知悉同案被告甲○○人在三重分局之來
      源，先後並不一致；而其供稱傷害告訴人丙○○之多名男
      子並非其找來的且也不認識該數名男子，然該數名男子茍
      非經由被告乙○○之告知，何以會替被告甲○○出面教訓
      並恐嚇告訴人？又何以剛好與被告乙○○之目的合致？
   3、被告乙○○嗣後於本院審理時翻異稱：伊係自己坐計程車
      去三重分局（找被告甲○○），車資大約300 元乙情（見
      同前審判筆錄第26頁），果若屬實，何以其捨自己開往告
      訴人丙○○住處附近之車子不用，寧願花錢換坐計程車去
      三重分局找同案被告甲○○，之後，又得坐車前往告訴人
      丙○○住處附近取回車輛，實有違常情？應係被告乙○○
      為求與前開多名男子撇清關係而為之飾卸之詞，顯不合理
      尚難令人信以為真。
   4、被告乙○○之辯護人雖爰引上開丁○○○○所提出之臺北
      縣政府警察局樹林分局工作日記為證據使用，然依該工作
      日記之記載內容，亦僅能證明於94年2 月17日當天，被告
      乙○○確曾向樹林分局報案，然仍無解被告乙○○於當日
      曾夥同數名男子至告訴人丙○○住處所為之傷害、恐嚇、
      強制告訴人同往三重分局撤回對同案被告甲○○之告訴之
      事實。另查，告訴人丙○○於本院審理時結證稱：伊怕他
      們又再打伊，且說兩條路給伊走，一條要給伊死，一條放
      人，伊當時腳剛開刀還拿著柺杖，他們叫伊上車，伊就自
      己爬上去等語（見同前審判筆錄第9 頁），足徵，告訴人
      丙○○雖受他人之脅迫，然其係自行爬上車內，其之行動
      自由顯未達完全被剝奪之程度，應堪認定。本件被告乙○○之前開犯行，亦均堪以認定，應予依法論科。
參、論罪部分
一、核被告甲○○所為，係犯刑法第344 條之重利罪。其與綽號
    「勇仔」之男子間就上揭重利犯行，有犯意之聯絡及行為之
    分擔，為共同正犯。又被告甲○○與綽號「勇仔」之男子先
    後貸與金錢予告訴人丙○○、戊○○並多次收取重利，時間
    緊接，方法相同，所犯係犯罪構成要件相同之罪名，為連續
    犯，應依刑法第56條規定論以一罪，並加重其刑。爰審酌被
    告甲○○放貸金錢取得與原本顯不相當之重利，對社會經濟
    秩序及借款人均危害匪淺，兼衡其犯罪之動機、目的、手段
    、智識程度、犯罪後仍否認犯行未見悔悟等一切情狀，量處
    如主文所示之刑，並諭知易科罰金折算標準，以示懲儆。
二、核被告乙○○所為，係犯刑法第277 條第1 項傷害罪、第30
    4 條強制使人行無義務之事罪。查告訴人丙○○因畏懼被告
    乙○○與前開6 名姓名年籍均不詳之成年男子恐嚇對其不利
    ，而自行爬上車內，同往三重分局撤回對被告甲○○之告訴
    一節，起訴書已敘明，蒞庭檢察官則於本院審理時當庭補敘
    被告乙○○涉犯刑法第302 條第1 項剝奪人行動自由罪（參
    同前審判筆錄第21頁）；然按刑法第302 條第1 項剝奪人行
    動自由罪與同法第304 條第1 項強制罪，其所保護之法益，
    固均為被害人之自由，惟前者重在保護個人之行動自由；後
    者重在保護個人之意思自由（最高法院74年度臺上字第3651
    號判決參照），故如被害人之行動自由尚未喪失，而其意思
    決定自由已受剝奪，即應論以刑法第304 條第1 項強制罪。
    查本件告訴人丙○○於本院審理時結證稱：伊怕他們又再打
    伊，且說兩條路給伊走，一條要給伊死，一條放人，伊當時
    腳剛開刀還拿著柺杖，他們叫伊上車，伊就自己爬上去等語
    ，是以告訴人丙○○雖受他人之脅迫，然其係自行爬上車內
    ，其之行動自由顯未達被剝奪之程度（如同前貳二（一）4
    所述者）；是核被告乙○○與上開6 名姓名年籍均不詳之男
    子等人所為，均係犯刑法第304 條第1 項強制罪。蒞庭檢察
    官認被告乙○○與上開6 名男子等人，係犯刑法302 條第1
    項剝奪人行動自由罪，尚有未洽，然其基本事實相同，起訴
    法條，應予變更。又行為人於以強暴、脅迫使人行無義務事
    者，其以加害他人之意思通知他人，使其產生畏懼，均係為
    達強制罪之目的，則行為人於強制他人行無義務之事之行為
    中，以加害生命、身體、自由、名譽、財產之事，恐嚇他人
    致生危害於安全者，自屬包括於以強暴、脅迫使人行無義務
    之事之同一意念中，縱其所為，合於刑法第305 條恐嚇危害
    安全罪之情形，仍應視為強制罪之部分行為，不再論以刑法
    第305 條恐嚇危害安全罪。準此，被告乙○○等人向告訴人
    丙○○以加害生命、身體之事出言恐嚇，所為恐嚇之語，自
    應視為強制罪之部分行為，不再論以刑法第305 條恐嚇危害
    安全罪，併此敘明。被告乙○○與上開6 名男子間，就上開
    傷害罪及強制使人行無義務之事罪2 罪間，有犯意之聯絡與
    行為之分擔，均應論以共同正犯。又渠等所犯前揭2 罪間，
    有方法、結果之牽連關係，為牽連犯，應依刑法第55條後段
    規定，從一重之傷害罪處斷。爰審酌被告乙○○夥同數名男
    子以加害被害人生命、財產之事，恐嚇被害人，迫使被害人
    行無義務之事，除造成被害人心理上之恐懼外，亦嚴重破壞
    社會秩序，其之惡性難謂非輕，且其犯後猶矢口否認犯行且
    飾詞矯卸等一切情狀，量處如主文所示之刑，並諭知易科罰
    金折算標準，以示懲儆。
三、扣案之門號0000000000號之NOKIA 行動電話1 支，為被告甲○○供作聯絡討債事宜所用之物，為被告甲○○所有，應依
    刑法第38條第1 項第2 款、第3 項之規定宣告沒收。至扣案
    之本票3 紙，為被害人丙○○和戊○○於借款時開立予甲○○，供作借款擔保之票據，雖係被告甲○○因本件犯罪所得
    之物，惟衡諸常情，被害人丙○○、戊○○所以交付被告甲○○之目的，既係在供擔保之用，則於日後被害人清償向被
    告甲○○所借之款項時，被告甲○○即須予以返還，自難認
    已屬被告甲○○所有，爰不為沒收之諭知，附此敘明。
據上論斷，應依刑事訴訟法第299 條第1 項前段、第300 條，刑
法第28條、第56條、第277 條第1 項、第304 條第1 項、第344
條、第55條、第41條第1 項前段、第38條第1 項第2 款，罰金罰
鍰提高標準條例第1 條前段、第2 條，判決如主文。
本案經檢察官張慶林到庭執行職務。
中    華    民    國     95    年    1    月    13    日
                  刑事第十二庭  審判長法  官  高  玉  舜
                                      法  官  吳  幸  娥
                                      法  官  陳  靜  茹
上列正本證明與原本無異。
如不服本判決，應於送達後10日內向本院提出上訴狀。
                                      書記官  廖  美  紅
中    華    民    國    95    年    1     月    16    日
附錄本案論罪科刑法條全文
刑法第344 條
乘他人急迫、輕率或無經驗貸以金錢或其他物品，而取得與原本
顯不相當
之重利者，處一年以下有期徒刑、拘役或科或併科 1000 元以下
罰金。
刑法第277 條
傷害人之身體或健康者，處三年以下有期徒刑、拘役或一千元以
下罰金。
犯前項之罪因而致人於死者，處無期徒刑或七年以上有期徒刑；
致重傷者
，處三年以上十年以下有期徒刑。
刑法第304 條
以強暴、脅迫使人行無義務之事或妨害人行使權利者，處三年以
下有期徒刑、拘役或三百元以下罰金。
前項之未遂犯罰之。
刑法第305 條
以加害生命、身體、自由、名譽、財產之事，恐嚇他人致生危害
於安全者，處二年以下有期徒刑、拘役或三百元以下罰金。


司法院資訊處製作；財團法人民間司法改革基金會備份。
